【裁判字號】    91,訴緝,131
【裁判日期】    920404
【裁判案由】    偽造有價證券等
【裁判全文】
臺灣高雄地方法院刑事判決                        九十一年度訴緝字第一三一號
    公  訴  人  臺灣高雄地方法院檢察署檢察官
    被      告  甲○○
    指定辯護人  本院公設辯護人庚○○
右列被告因偽造有價證券等案件，經檢察官提起公訴（八十五年度偵緝字第四二○號
），本院判決如左：
    主  文
甲○○被訴偽造有價證券與詐欺部分免訴。
甲○○被訴連續侵占部分無罪。
    理  由
壹、免訴部分：
一、公訴意旨略以：被告甲○○明知其並無清償借款之能力，竟意圖為自己不法之所
    有，於民國八十四年五月間，向丙○○之妻戊○○（兩人已於八十四年十月間離
    婚）誆稱急需用款，欲調款新台幣（下同）三百萬元，且因被告曾負欠丙○○一
    百萬元，乃將三百萬元與一百萬元合併計算，並簽發票面金額為四百萬元之本票
    一紙（票據號碼為ＴＳ  Ｎ0000000號、發票日為八十四年五月二十九日
    ），且假冒其父乙○○之名義偽造簽名及指印於該本票上，表示由其父乙○○為
    共同發票人之意，藉以取信。戊○○不疑有詐，乃轉向胞妹丁○○借得同額款項
    後交付被告，嗣被告無法償債，始由戊○○負責償還，並由其夫丙○○代墊支出
    ，始知受騙，因認被告涉犯刑法第二百零一條第一項之偽造有價證券罪與同法第
    三百零九條第一項之詐欺取財罪，兩罪並有方法結果之牽連關係，應從重論以偽
    造有價證券罪處斷。
二、按案件曾經判決確定者，應諭知免訴之判決，刑事訴訟法第三百零二條第一款定
    有明文。又訴訟上所謂一事不再理之原則，關於實質上一罪或裁判上一罪，亦均
    有其適用，最高法院六十年台非字第七七號著有判例。
三、經查，本件被告被訴偽造有價證券罪部分，業經本院於八十五年十一月十八日以
    八十五度訴字第二一五三號判處有期徒刑貳年，緩刑五年，嗣經臺灣高雄地方法
    院檢察署檢察官聲明不服，提起上訴，臺灣高等法院高雄分院乃於八十六年二月
    二十五日以八十六年度上訴字第七十七號判決駁回上訴，而確定在案等情，業經
    本院審閱該案卷無誤，洵堪認定；另被告被訴詐欺部分與上開偽造有價證券部分
    既有裁判上一罪之牽連關係，自亦受該確定判決之既判力所及。從而，本件被告
    被訴偽造有價證券與詐欺部分，既經判決確定，本院自應依刑事訴訟法三百零二
    條第一款之規定，諭知免訴之判決。
貳、被告無罪部分：
一、公訴意旨略以：被告基於意圖為自己不法所有之概括犯意，連續先於八十四年八
    月間某日十五時三十分許，在高雄市○○區○○路一七七號，接受己○○之委託
    ，轉交己○○向高雄區中小企業銀行新莊分行所申請，帳號為四八二－五號之五
    張空白支票與戊○○，惟被告竟將其中三張空白支票（票據號碼為一九八四六號
    至一九八四八號）予以侵占入己，而僅將其中兩張支票轉交給戊○○，嗣經戊○○告知己○○後才發現；被告再於八十四年十月間，向丙○○借用牌照號碼為Ｘ
    Ｂ－八六四二號賓士廠牌之自用小客車後，竟予以侵占入己，並將之售予不詳之
    人，因認被告涉犯刑法第三百三十五條第一項之連續侵占罪嫌。
二、本件公訴人認被告涉有前揭罪嫌，無非係以告訴人己○○與丙○○之指訴與並核
    與證人丁○○之證述相符為證；惟訊據被告則堅決否認其事，並辯稱其雖受己○○之委託，轉交五張支票予戊○○，然其確將該五張支票交給戊○○之夫丙○○
    ，由其代為轉交給戊○○，其並未自其中取走三張支票；又該牌照號碼為ＸＢ－
    八六四二號賓士廠牌之自用小客車，係其本身所購買，而以丁○○之名義為車籍
    登記之所有權人，然其皆有按期繳付分期款項予丁○○之姐戊○○或委請丙○○
    交給戊○○，由戊○○負責該車款之給付事宜，是其嗣將該車賣掉，並無涉犯侵
    占罪嫌。
三、按犯罪事實，應依證據認定之，無證據不得推定其犯罪事實。又不能證明被告犯
    罪者，應諭知無罪之判決，刑事訴訟法第一百五十四條、第三百零一條第一項分
    別定有明文。次按認定犯罪事實，所憑之證據，雖不以直接證據為限，間接證據
    亦包括在內，然無論直接或間接證據，其為訴訟上之證明，須於通常一般之人均
    不致於有所懷疑，而得確信其為真實之程度者，始得據為有罪之認定。倘其證明
    尚未達於此一程度，而有合理性懷疑存在時，即不得遽認被告犯罪。又被告依法
    無自證無罪之義務，若控罪所憑之積極證據，在生活經驗上尚不足以排除其他有
    利被告之合理推斷，致不足以證明犯罪事實時，仍不能因被告否認犯罪之辯解不
    成立，資為無視積極積據不足之理由；以上證據法則，通觀最高法院七十六年度
    台上字第四九八六號、三十年度上字第四八二號、三十年度上字第一八三一號等
  判例所持一貫見解，不難明瞭。再按告訴人之告訴，係以使被告受刑事訴追為目
    的，是其陳述是否與事實相符，仍應調查其他事實以資審認，始得為不利被告之
    認定，最高法院五十年度台上字第一三○○號判例意旨參照。
四、經查：
  (一)自證人戊○○於本院所證述：系爭告訴人己○○自銀行所申請之支票，係由其夫
    丙○○所轉交，而其並未當場清點，嗣才發現轉交之支票僅有二張，與己○○原
    所委託處理之五張支票數目不符，才打電話予己○○告知該事，並請己○○取回
    該二張票自行處理等語（參本院卷第一三○頁）觀知，戊○○確僅取得二張支票
    ，然並非自被告處所取得，而係透過其前夫丙○○之轉交；而被告雖亦不否認確
    自告訴人己○○處受託轉交五張支票予戊○○，惟其既非親自將支票交予戊○○
    ，而係透過丙○○之再轉交，則上開戊○○之證述，僅能證明戊○○自丙○○處
    只取得二張支票，卻不能證明被告僅轉交給丙○○二張票之事實；而丙○○復自
    八十六年八月十五日自高雄小港國際機場離開我國後，迄今皆未曾返國（此有丙○○之出入境紀錄一份附本院卷第八十一頁可參），本院無從傳訊加以確認該事
    。又該支票既為告訴人己○○所交付予被告，則被告若有侵占之意，自可自始否
    認曾受己○○之託，逕將五張支票全部侵占入己即可，為何只取走三張，徒留二
    張，且坦承確曾受己○○之委託，而供己○○查證，此顯有可疑；況該支票既係
    己○○親自交付予被告，則被告一旦有冒用支票之情形，將經己○○立即發現，
    被告何需甘冒該風險，侵占該支票；況告訴人己○○亦自承該支票自向銀行申設
    後，皆交由戊○○在處理使用，嗣因伊希望將該支票帳戶辦理銷戶，才由戊○○
    將剩餘支票交予甲○○，再轉交給伊（參本院卷第九十六頁），則甲○○自可於
    該轉交過程中先予侵占入已，毋需在己○○再請其轉交結餘支票予戊○○時，再
    侵占該支票。而告訴人己○○復自承其自八十四年八月三十日將該支票交予被告
    後，直至同年九月四日辦理遺失支票手續時止（參本院八十五年度訴字第二四五
    五號卷內第五十二頁所附之票據掛失止付資料），並無該支票被冒用之情形或有
    票據權利人出來主張權利之情事發生，足證該三張支票未曾經任何人冒名使用。
    是綜上所述，被告既無甘冒風險侵占該三張支票之可能，亦無任何證據可資證明
    被告僅轉交系爭二張支票予丙○○，並侵占其他三張支票之事實。是僅憑告訴人
  己○○之上開指訴及證人戊○○之證述，並無法逕以侵占罪相繩。
  (二)再查，系爭ＸＢ－八六四二號賓士廠牌之自用小客車，於車籍資料之登記上，係
    由原車主陳麗惠於八十四年五月二十三日移轉登記予丁○○，並由丁○○向高林
    實業股份有限公司辦理附條件買賣（參本院八十五年度訴字第二四四八案卷第一
    五九頁、一六○頁），故該車之登記名義人係丁○○；而丁○○並曾到庭證稱：
    「（車是何人買、錢是何人出？）以我的名義買，我有開票出去，後來甲○○開
    票給我，都被退票了，車是登記在我名下，車是由甲○○使用，從頭到尾都由姜
    在使用」（參前開刑卷第一三六頁、第一三七頁），而丁○○之姐即告訴人丙○○之前妻戊○○亦到庭證述：「（ＸＢ－八六四二號車是何人去訂約的？）不清
    楚，頭期款是開我的票去的，車買回來的時侯原本是要給丁○○使用的，甲○○
    看到喜歡就轉給姜」（參上開刑卷第一三七頁）、「（這部車子實際所有權人是
    誰？）這部車子是被告要買的，也是他在使用」等語（參本院卷第一三一頁），
    可知該車之真正所有權人確為被告，丁○○僅為監理機關管理車籍資料之登記名
    義人，該車平時亦由被告占有使用，與告訴人丙○○並無相關，被告使用該車輛
    亦係基於所有權人之地位，並非向丙○○所借得；至被告究否清償其與丁○○或
    戊○○間之車款債務，則與車輛所有權之認定無關，且此僅係被告與丁○○、戊○○間之民事債務糾紛，是被告以所有權人之地位將該車賣予第三人，乃其合法
    所有權之行使，並無涉犯任何侵占罪嫌，公訴人未察逕認告訴人丙○○與被告間
    就系爭車輛有借貸關係，被告並易持有為所有而將該車輛轉賣予第三人，而涉犯
    侵占罪嫌，即有誤認，尚難遽以刑事罪責相繩。
  (三)從而，公訴人之指訴既無法使本院得到被告有符合刑法上連續侵占罪構成要件之
    確信有罪心證，此外復查無其他積極證據足資證明被告有何侵占犯行，核諸前揭
    說明，自應由本院為被告無罪之諭知。
據上論結，應依刑事訴訟法第三百零一條第一項前段、第三百零二條第一款，判決如
主文。
本案經檢察官葉芳秀到庭執行職務
中      華      民      國      九十二      年      四      月    四    日
                                      臺灣高雄地方法院刑事第二庭
                                          法  官    林靜梅
右正本證明與原本無異。
如不服本判決，應於判決送達後十日內，向本院提出上訴狀。
                                          書記官    洪生輝
中    華    民    國      九十二      年      四      月      八      日


司法院資訊處製作；財團法人民間司法改革基金會備份。
